最高法院民事判決　　　　　　　　　　111年度台上字第722號
上　訴　人　高正旭
訴訟代理人　徐承蔭律師
被 上訴 人　元大商業銀行股份有限公司


法定代理人　翁　健
訴訟代理人　羅盛德律師 
上列當事人間請求清償借款事件，上訴人對於中華民國110年8月
25日臺灣高等法院臺中分院第二審判決（109年度重上字第197號
），提起上訴，本院判決如下：
    主  文
原判決廢棄，發回臺灣高等法院臺中分院。
    理  由
本件被上訴人主張：訴外人李佩眞於民國105年8月30日邀同上訴
人擔任保證人，與伊簽訂個人金融房屋貸款契約書（下稱系爭契
約），向伊借款新臺幣（下同）1,090 萬元（下稱系爭借款），
以1個月為1期，按月依伊定儲利率指數利率加年利率1.52% 按日
計息，未依約清償借款本息，應按上開利率加計10% 計付遲延利
息，借款期間自105年9月1日起至106年8月31 日止，嗣以同一內
容續約至107年8月31日止。詎李佩眞屆期未依約清償借款，尚欠
1,083萬1,197元本息未還，經伊聲請強制執行其財產無效果等情
，依消費借貸及保證之法律關係，求為命上訴人於伊對李佩眞之
財產強制執行無效果時，給付伊1,083萬1,197元及自107年9 月6
日起至清償日止，按年息2.849%計算利息之判決。
上訴人則以：伊為李佩眞經營之訴外人足勇文具有限公司員工，
僅受李佩眞委託確認系爭貸款程序，並無與被上訴人成立系爭契
約之合意，且被上訴人未予伊審閱系爭契約之合理期間，復未充
分說明契約內容，系爭契約對伊不生拘束力；倘認兩造成立系爭
契約，伊係受李佩眞詐欺始為意思表示，自得撤銷，兩造間並無
系爭契約關係存在。況伊僅為普通保證人，被上訴人未就李佩眞
之財產為強制執行無效果，不得請求伊給付。被上訴人於系爭契
約屆期後，持續將利息滾入原本再生利息，違反民法第207條第1
項規定及個人購屋貸款定型化契約應記載事項第6點第3項約定等
語，資為抗辯。
原審維持第一審所為被上訴人勝訴之判決，駁回上訴人之上訴，
係以：李佩眞於105年8月30日與被上訴人簽訂系爭契約，向被上
訴人借款1,090萬元，約定借款期間自105年9月1日起至106年8月
31日止，期間屆滿前1 個月，如債務人及保證人不為反對續約之
書面表示，經被上訴人同意，視為屆期時以同一內容自動續約，
不另換約，累計最長不得超過3 年；借款期間之利息自實際動用
日起至清償日止，以1個月為1期，按被上訴人銀行定儲利率指數
利率1.07%加年利率1.52%即2.59% 計算，遲延利息按原約定利率
加計10%即2.849%計算。上訴人於105年8月30 日在系爭契約之保
證人欄位簽名、用印，為兩造所不爭執。次查李佩眞與上訴人於
105年7月25日填寫個人資料、簽立貸款申請書及切結書，將系爭
契約攜回審閱，於105年8月30日簽立系爭契約，足見被上訴人已
給予上訴人審閱系爭契約之合理期間。李佩眞前依序於95年7月1
7日、102年4月30日、105年2月5日向被上訴人貸款，均由上訴人
擔任保證人，上訴人對於貸款契約書之簽立及保證人應負責任等
情當甚明瞭。系爭契約簽訂當天，被上訴人承辦放款業務行員蔡
聖志復說明系爭契約定型條款及填載內容，包括貸款額度、利率
、期限、保證責任、延伸訴訟問題等，使上訴人認知訂約後應承
擔之風險後，上訴人始於系爭契約最末「保證人」欄簽名及蓋章
，難認上訴人無與被上訴人成立系爭契約之合意，或其係受詐欺
或陷於錯誤而簽約。系爭借款為循環額度貸款，依系爭契約第 4
條第2項約定，自實際動用日起，按日計息，每月20日結算利息1
次，於每月21日由被上訴人逕記入李佩眞存款帳戶，以動用餘額
或扣減存款方式清償，非將利息滾入原本再生利息。系爭借款並
非購屋貸款，無主管機關公告之個人購屋貸款定型化契約應記載
及不得記載事項之適用。李佩眞於107年9月5日清償4萬8,000 元
，先抵充利息及遲延利息，再抵充本金，尚欠被上訴人本金1,08
3萬1,197元及自107年9月6 日起算之遲延利息。上訴人為系爭契
約之一般保證人，應於被上訴人對李佩眞財產強制執行無效果時
，代負履行責任。故被上訴人依消費借貸及保證之法律關係，請
求上訴人於伊對李佩眞之財產強制執行無效果時，給付伊 1,083
萬1,197元及自107年9月6日起至清償日止，按年息2.849%計算之
利息，為有理由，應予准許等詞，為其判斷之基礎。
按稱保證者，謂當事人之約定，一方於他方之債務人不履行債務
時，由其代負履行責任之契約；保證人於債權人未就主債務人之
財產強制執行而無效果前，對於債權人得拒絕清償；主債務人之
財產不足清償其債務者，保證人不得主張先訴抗辯權，此觀民法
第739條、第745條、第746條第4款之規定自明。原審既認上訴人
為系爭契約之一般保證人，應於被上訴人對主債務人李佩眞財產
強制執行無效果時，代負履行責任。則上訴人於事實審抗辯：被
上訴人前聲請臺灣彰化地方法院（下稱彰化地院）強制執行主債
務人李佩眞財產，已獲分配受償；如係部分受償，被上訴人應說
明受償金額，以確定借款餘額；本件保證債務顯低於1,090 萬元
等語，並提出被上訴人民事陳報(二)狀、彰化地院民事執行處函
及強制執行金額分配表為證據（見原審卷326頁、363頁以下、39
3頁、394頁、405 頁以下）。即攸關被上訴人已否就李佩眞財產
強制執行而無效果，李佩眞之財產是否不足清償系爭借款債務，
及上訴人應代李佩眞負履行責任之範圍，係屬重要之防禦方法。
原審未於判決書理由項下記載其取捨之意見，遽為上訴人不利之
判決，即有判決不備理由之違法。本件事實未臻明瞭，本院尚無
從為法律上之判斷。上訴論旨，指摘原判決違背法令，求予廢棄
，非無理由。
據上論結，本件上訴為有理由。依民事訴訟法第477條第1項、第
478條第2項，判決如主文。
中    華    民    國   111    年    3     月    31    日
                      最高法院民事第一庭
                          審判長法官  陳  國  禎  
                                法官  李  瑜  娟  
                                法官  王  本  源  
                                法官  高  榮  宏  
                                法官  鄭  純  惠  
本件正本證明與原本無異
                                      書  記  官
中    華    民    國   111    年    4     月    8     日